【裁判字號】    98,交抗,1116
【裁判日期】    980423
【裁判案由】    違反道路交通管理處罰條例
【裁判全文】
臺灣高等法院交通事件裁定            98年度交抗字第1116號
抗  告  人  交通部公路總局臺北區監理所板橋監理站
受處分人    甲○○
上列抗告人因違反道路交通管理處罰條例案件，不服臺灣板橋地
方法院，中華民國98年3月31日裁定（98年度交聲字第617號）提
起抗告，裁定如下：
    主  文
抗告駁回。
    理  由
一、原處分意旨略以：異議人即受處分人甲○○於民國（下同）
    97年7月3日23時41分許，駕駛車牌號碼GCO-949號重型機車
    行經新店市○○路與中央路口，為臺北縣政府警察局新店分
    局江陵派出所警員當場攔停舉發，並以異議人有酒後駕車，
    經呼氣酒測值為0.69mg/L之違規為由，開立北縣警交字第C0
    0000000號舉發違反道路交通管理事件通知單。嗣經原處分
    機關依道路交通管理處罰條例第35條第1項第1款及第24條第
    1項第2款之規定，裁處吊扣異議人僅有之汽車駕駛執照12個
    月，並應接受道路交通安全講習（下稱道安講習；罰鍰部分
    則依同條例第35條第8項規定，無庸另行裁罰）。
二、異議意旨略以：異議人本身沒有機車駕照，卻因此被處以吊
    扣職業大貨車駕照，但異議人係開大貨車為業，若扣照1年
    ，妻子無業、女兒就學中，家中經濟將無力維持，請求撤銷
    該處分等語。
三、原裁定意旨略以：
  (一)查受處分人有於上開時、地，為警舉發其飲酒超過法定標準
    值而仍騎乘機車之違規事實，且經論罪科刑確定，此為受處
    分人所自承無誤，並有舉發違反道路交通管理事件通知單、
    97年度店交簡字第532號簡易判決及其附件聲請簡易判決處
    刑書各1件在卷可稽，是受處分人騎乘機車於上揭時、地，
    經警實施呼氣酒精濃度測試之結果，其吐氣所含酒精濃度確
    已超過法定每公升0.25毫克之違規事實，自堪認定。又查原
    處分機關業已函覆受處分人並未考領機車駕駛執照，是原處
    分機關所吊扣者，乃本件受處分人所稱之大貨車職業駕駛執
    照無疑，然依據前揭說明，受處分人違規之時間（97年7月3
    日）既已在道路交通管理處罰條例第68條生效施行後，原處
    分機關自不得吊扣其各級類駕駛執照，亦即，不得吊扣其所
    持有而與本案酒後騎乘重型機車超過標準值之違規事實無關
    之其他汽車駕駛執照（按異議人以大貨車職業駕駛執照騎乘
    重型機車，是否另涉無照駕駛之違規，應由原處分機關查明
    後另為裁處，附此敘明），是雖異議人所持家計難為等理由
    均非本案重點，但原處分機關對之裁處吊扣汽車駕駛執照之
    處分，亦於法有違。
  (二)綜上所述，受處分人確有上開酒後駕車之違規行為，原處分
    機關依道路交通管理處罰條例第24條第1項第2款規定施以道
    安講習處分，核無違誤，然原處分機關未審酌「吊扣其駕駛
    執照1年（12個月）」之規範目的及道路交通管理處罰條例
    第68條刪除吊扣各級類駕駛執照之修法意旨，在受處分人未
    考領機車駕駛執照之情況下，而為吊扣受處分人汽車（大貨
    車職業）駕駛執照12個月部分之裁決，難認合法；又因本件
    酒後駕車乃單一違規行為，吊扣處分接受道安講習無從區○
    ○道路交通管理處罰條例第89條準用刑事訴訟法第348條參
    照），是受處分人雖未於聲明異議狀中對於酒後駕車道安講
    習部分提出異議，惟應認均為異議聲明之效力所及，自得併
    為審酌，從而，受處分人提起本件聲明異議，為有理由，應
    由本院將原處分撤銷，自為裁罰受處分人甲○○汽車駕駛人
    ，駕駛汽車經測試檢定酒精濃度超過規定標準，應接受道路
    交通安全講習。
四、抗告意旨略以：(1)現行駕駛執照種類依道路交通安規則第53
    條定計有15種，除國際駕照外，一般民眾做多將持有機器腳
    踏車（簡稱機車）及四輪以上汽車（簡稱汽車）駕駛執照，
    94年12月28日修正前道路交通管理處罰條例第68條時，系將
    若受吊扣駕照，應將前開最多二種車類駕照吊扣，而不問其
    駕駛車種為何，而修正後僅保留吊銷，不問其駕駛車種為何
    ，均將其持有機車、汽車駕照吊銷，上開第68條修正前後均
    未將若僅持有一種駕照時，不得吊扣駕照（參照交通部89年
    8月30日交路字第008861號、94年9月15日交路字第09400514
    33號函）；(2)現行條文針對吊扣時依該條例第35條規定處罰
    ，係限制其駕駛資格，而與剝奪人民駕駛資格之吊銷處分不
    同，又持汽車駕駛執照駕駛重機型機車之行為並非無照駕駛
    ，自應該該條例第35條第1項第1款規定吊扣其汽車駕駛執照
    1年（參照本院97年交抗字第118號裁定）。又修正前上揭條
    例已規定該條款之罰鍰不得依同條例第65條第1項第3款易處
    吊扣駕照，由此可知，除處以罰鍰外，尚需吊扣其駕治，原
    審將第35條處罰割裂適用，即有不妥云云。
五、經查：
  (一)按汽車駕駛人飲用酒類或其他類似物後其吐氣所含酒精濃度
    超過每公升0.25毫克或血液中酒精濃度超過百分之0.05以上
    者，不得開車，道路交通安全規則第114條第2款定有明文；
    又汽車駕駛人，駕駛汽車經測試檢定有酒精濃度超過規定之
    情形者，處新臺幣15,000元以上60,000元以下罰鍰，並當場
    移置保管其車輛及吊扣其駕駛執照1年，且對汽車駕駛人應
    施以道路交通安全講習，道路交通管理處罰條例第35條第1
    項第1款、第24條第1項第2款亦均有明定。
  (二)本件受處分人有於前揭時、地駕駛車號GCO-949號重型機車
    ，為警當場攔停並施以呼氣酒精濃度檢測結果，測得其呼氣
    酒精濃度為0.69mg/L，因此查悉受處分人有「汽車駕駛人，
    駕駛汽車經測試檢定酒精濃度超過規定標準」之事實，依法
    填單舉發，並由受處分人在酒後駕車舉發通知單之移送聯上
    親自簽名收受。受處分人上開因違背安全駕駛致交通危險罪
    ，經臺灣台北地方法院刑事簡易庭於97年9月16日以97年調
    交簡字第532號判決判處罰金新台幣5萬元，如易服勞役，以
    新台幣1千元折算1日，此有97年調交簡字第532號刑事簡易
    判決附卷可稽。受處分人則於98年2月23日到案，原處分機
    關依上開事證，認定受處分人確有上開違規行為，於同日作
    成板監裁字裁41-C00000000號之處分，吊扣駕駛執照12個月
    ，並施以道安講習（罰鍰部分依同條例第35條第8項規定，
    無庸另行裁罰），經受處分人當場收受。從而，受處分人有
    前揭交通違規行為，其事證至臻明確，堪信為真實。
  (三)按道路交通管理處罰條例第68條於94年12月14日修正，並自
    95 年3月1日施行。依修正前之道路交通管理處罰條例第68
    條規定：「汽車駕駛人，因違反本條例及道路交通安全規則
    之規定，受吊扣或吊銷駕駛執照處分時，吊扣或吊銷其持有
    各級車類之駕駛執照」；修正後之道路交通管理處罰條例第
    68 條規定：「汽車駕駛人，因違反本條例及道路交通安全
    規則之規定，受吊銷駕駛執照處分時，吊銷其持有各級車類
    之駕駛執照」；其原提案修正條文為：「汽、機車駕駛人，
    因違反本條例及道路交通安全規則之規定，受吊扣或吊銷駕
    駛執照處分時，吊扣或吊銷其違法或違規當時所駕駛車輛之
    駕駛執照」；其立法理由略以：「原條文將違法或違規駕駛
    人所持有各級車類之駕駛執照一併吊扣或吊銷，失之過酷，
    影響人民工作及生活甚鉅，爰修正之」等語，其立法意旨在
    於違規行為對道路交通秩序之維持及道路交通安全已生較大
    之影響，故規定吊扣或吊銷其持有各級車類之駕駛執照，以
    限制其繼續駕車行駛道路之權利，此屬駕駛行為之限制，並
    不因所持駕駛執照種類不同而有所差異。則駕駛人有違反絡
    路交通管理處罰條例第35條第1項第1款規定致受有吊扣駕駛
    執照處分時，依修正後同條例第68條規定暨其修法意旨，僅
    能吊扣行為人違法或違規當時駕駛車輛所憑之駕駛執照，不
    得再吊扣行為人所持有、與駕駛違規車輛無關之其他各級車
    類駕駛執照。又酒醉駕車行為係製造法所不容許之風險，以
    風險製造之立場觀察，雖不因駕駛車輛種類之不同致有所差
    別，但從風險實現觀點而言，酒醉駕駛車類之不同，其對於
    交通安全衍生之實害結果亦有差異，如駕駛人駕駛某一級之
    車類違反道路交通管理處罰條例規定時，不論其所造成之實
    害結果，一律吊扣駕駛人所持有之各類駕駛執照，亦有違相
    同事件相同處理，不同事件不同處理之平等原則（參照臺灣
    高等法院暨所屬法院97年法律座談會刑事類提案第40號討論
    暨審查意見）。揆諸上開說明，原處機關裁罰吊扣受處分人
    其所持有之職業大貨車駕照12個月，核與修正後即現行道路
    交通管理處罰條例第68條規定不符，且同時限制受處分人駕
    駛職業大貨車的工作權，是原處分機關所採取之行政行為之
    方法所造成的損害與目的利益亦顯失均衡。原審因而撤銷原
    處分關於吊扣受處分人持有之汽車駕駛執照12個月之處分，
    改諭知受處分人應施以道路交通安全講習之處分，經核原審
    裁定認事用法並無違誤。
  (四)末按，各機關依其職掌就有關法規為釋示之行政命令，法官
    於審判案件時，固可予以引用，但仍應依據法律，表示確信
    之法律見解，法官依據法律獨立審判，並不受其拘束；司法
    行政機關所發司法行政上之命令，如涉及審判上之法律見解
    ，僅供法官參考，法官於審判案件時，亦不受其拘束（司法
    院大法官釋字第216號解釋亦同此意旨）。抗告人為本件裁
    處時，固有交通部94年9月15日交路字第0940051433號函釋
    、交通部89年8月30日交路字第008861號函釋及本院97年度
    交抗字第118號裁定之理由作為依據；惟依大法官釋字第216
    號解釋意旨，交通部上開函釋及前開裁定，僅得供本院參考
    ，本院不受其拘束。至於94年修正刪除第65條第1項第3款罰
    鍰得易處吊扣執照的規定，目的為達防止違規行為人規避罰
    鍰處罰的目的，與第68條旨在限制違規行為人繼續駕車行駛
    道路的權利，無從混淆併用，更不當然導致「違反上述條例
    除處以罰鍰外尚需吊扣駕駛執照」的結果。抗告意旨指稱原
    裁定「將第35條處罰割裂適用」，顯有誤會，附此敘明。
據上論斷，依道路交通案件處理辦法第26條，刑事訴訟法第412
條，裁定如主文。
中    華    民    國    98    年    4    月  23    日
                  刑事第六庭  審判長法  官  林堭儀
                                    法  官  張明松
                                    法  官  郭豫珍
以上正本證明與原本無異。
不得再抗告。
                                    書記官  高柑柏
中    華    民    國    98    年    4    月  24    日


司法院資訊處製作；財團法人民間司法改革基金會備份。
